【裁判字號】    96,建,234
【裁判日期】    970411
【裁判案由】    給付工程款
【裁判全文】
臺灣臺北地方法院民事判決               96年度建字第234號
原      告  彥韋營造工程股份有限公司
法定代理人  丙○○
訴訟代理人  林志嵩律師
被      告  內政部營建署
法定代理人  甲○○
訴訟代理人  謝家健律師
上列當事人間給付工程款事件，本院於民國九十七年三月二十一
日言詞辯論終結，判決如下：
    主    文
被告應給付原告新台幣肆佰玖拾參萬參仟玖佰捌拾壹元，及自民
國九十五年十一月二十五日起至清償日止，按年息百分之五計算
之利息。
訴訟費用由被告負擔。
本判決於原告以新台幣壹佰陸拾肆萬伍仟元為被告供擔保後得假
執行；但被告以新台幣肆佰玖拾參萬參仟玖佰捌拾壹元為原告供
擔保後，得免為假執行。
    事    實
甲、原告方面：
一、聲明：除假執行供擔保金額及免假執行部分外，如主文所示
    。
二、陳述略稱：
  (一)緣被告主辦之「東西向快速公路建設計畫萬里─瑞濱線第二
    十八標工程（瑞芳交流道Ｃ、Ｄ、Ｅ、Ｆ匝道）」（下稱系
    爭工程）於民國（下同）九十三年間公開招標，原告於同年
    七年十九日以新台幣（下同）一億二千八百九十五萬元得標
    ，兩造於同年八月二日簽立工程契約（下稱系爭契約）後，
    原告依約完成施作，詎被告辦理結算時卻以系爭契約附件「
    單價分析表」號數（即附件「詳細表」項次）「150cm
    φ全套管基樁及鑽掘費」項第二欄之「280kg/㎝2水中混凝
    土」與「單價分析表」號數（即附件「詳細表」項次）
    「280k g/㎝2水中混凝土」係重複編列，而扣除該部分工程
    款四百九十三萬三千九百八十一元。查系爭契約附件所示各
    項單價金額，乃係被告依得標總價與預算總價按比例分配編
    製而成，且被告於施工中亦均依期核付各期工程估驗款予原
    告，並無爭議，故被告扣除該部分工程款顯無理由，因原告
    不同意扣款，遂向行政院公共工程委員會申請調解，該會雖
    建議被告仍應給付百分之八十工程款即三百九十四萬七千一
    百八十五元予原告，惟為被告所拒，原告無奈提起本件訴訟
    ，爰依民法第四百九十一條第一項規定及系爭契約相關約定
    ，請求被告給付工程款四百九十三萬三千九百八十一元，並
    請求自被告最後開立發票請款日之翌日（即九十五年十一月
    二十五日）起至清償日止，依法定利率計算之遲延利息。
  (二)系爭契約「單價分析表」號數「150cmφ全套管基樁及鑽
    掘費」項第二欄之「280kg/㎝2水中混凝土」與「單價分析
    表」號數「280kg/㎝2水中混凝土」並不相同，並未重複
    編列計算，不應予以扣除：
    (1)「單價分析表」號數「150cmφ全套管基樁及鑽掘費」
      欄所編列者，應為「費用」而非材料，係指「150cmφ全
      套管基樁及鑽掘」之「相關工作費用」，其工料項目及說
      明第二欄所載「280kg/cm2水中混凝土」，則係指「280kg
      /cm2水中混凝土」之「工作費用」，而「單價分析表」號
      數「280kg/cm2水中混凝土」，則係指水中混凝土之「
      物料」而言。如號數「150cmφ全套管基樁及鑽掘費」
      之工作項目及說明第二欄所示之「280 kg/cm2水中混凝土
      」已包含工料，則系爭工程總價豈不減少四百九十三萬三
      千九百八十一元？惟事實不然，顯見其未包含全部工料。
    (2)依系爭契約施工補充說明書第四章第15.１之約定，可知被
      告並未重複編列；而系爭工程之設計廠商亦坦承該爭議係
      預算單價編製人員未配合修正該單價分析內容所生錯誤所
      致。
    (3)依系爭契約第五條「工程總價」第一項之約定，系爭工程
      係採實做實算方式計價，而原告以一億二千八百九十五萬
      元得標，該金額為承攬總報酬，此為兩造合意，殆無可疑
      ，而原告業已完成契約約定之項目、數量及品質之工作，
      依約自得請領工程款。
    (4)原告得標後依規定以得標總金額與發包預算金額按比例調
      整各項金額，而系爭工程契約書所附詳細價目表即係依得
      標總價與預算總價按比例分配編製而成，亦即詳細價目表
      僅以得標總價金合理分配於各施工項目中，若有「280kg/
      cm2水中混凝土」重複編列情形，該部分承攬報酬亦會按
      比例平均於各項次，被告不得以有誤列情形而主張扣款。
    (5)「280kg/cm 2水中混凝土」如有重複編列，亦屬不可歸責
      於原告之事由，被告自不得因其設計廠商之錯誤而主張扣
      款。
  (三)退步而言，如認「單價分析表」號數第二欄所載「280kg/
    cm2水中混凝土」與號數「280kg/cm2水中混凝土」係重複
    編列，就原告已施作而未編列之工作，被告亦應依實做實算
    之規定給付費用：
    (1)「280kg/cm2水中混凝土」已以第項「280kg/cm2水中混
      凝土」項目計價，故第項「150cmφ全套管基樁及鑽掘
      費」應配合將「280kg/cm2水中混凝土」之「材料費」扣
      除，而「基樁水中混凝土」施工所需之機具設備（如特密
      管、吊車等）與基樁鑽掘原有之項目（如施工用水電、工
      具損耗等），以及孔底處理、樁頭打除等項目，則應予以
      增列。故而原告主張被告應依約合理調整第項「150cm
      φ全套管基樁及鑽掘費」之單價。
    (2)兩造於九十五年十月十三日曾召開協調會議，被告所提會
      議紀錄決議第一項明載：「萬瑞線第28標工程契約『詳細
      表』編列有『150φ全套管基樁及鑽掘費』602M及『280kg
      /cm2水中混凝土』1385M3，惟於『150φ全套管基樁及鑽
      掘費』之單價分析表內列有『280kg/cm2水中混凝土』細
      項單價，經設計廠商表示該『280kg/cm2水中混凝土』應
      屬施工預算書編列時誤植，應編列為『280kg/cm2水中混
      凝土施工費』（附註欄加記含樁頭打除、施工用水電、特
      密管吊放、孔底處理、工具耗損等項目）以『一式』計價
      ，以符合實際施工項目。」，顯見兩造已有應重新編列「
      280kg/cm2水中混凝土」之合意，而上開會議結論為兩造
      合意，被告自應受其拘束，應另給付原告「280kg/cm2水
      中混凝土」之施工費。
    (3)又行政院公共工程委員會調解亦建議：「‧‧‧惟考量申
      請人（按即原告）於有限之等標期內，實難細查各工項項
      目之單價分析所載內容，是否有重複編列之情事，且單價
      分析表既將『280kg/cm2水中混凝土』分別列為工程項目
      之工料項目第二項及工程項目，實易造成申請人誤解
      工程項目與係不同項目，即工程項目並無包括水中
      混凝土，此為申請人於調解會中所坦承不諱。又廠商對於
      總價決標之案件，於投標時通常係審酌工程規模以估算標
      價，並於得標後配合業主之合約單價結構及標比調整單價
      後簽訂契約。再者，他造當事人（按即被告）係於結算時
      始發現單價分析表有重複編列之情事，縱合約有重複編列
      ，亦應重新編訂契約，在投標總額不變之情況下，將所有
      工項單價重新調整，倘他造當事人逕以扣款方式處理，實
      質上係將雙方於投標或簽約時未發現之文件（或契約文件
      ）錯誤，全部責由申請人負擔，難謂公允‧‧‧。綜上所
      述，基於政府採購法第六條『公平合理』原則，本會建議
      他造當事人仍應扣款四百九十三萬三千九百八十一元之百
      分之二十，其餘款項三百九十四萬七千一百八十五元（4,
      933,981元×80%）應給付申請人。」。
    (4)綜上，不論依設計廠商之意見、兩造協商結論或行政院公
      共工程委員會之調解建議，可知系爭工程確有漏列樁頭打
      除、施工用水電、特密管吊放、孔底處理、工具損耗等項
      目之工作費用，則依系爭工程契約書實做實算之規定，原
      告請求被告給付上開工作費用，於法有據。
  (四)原告並未同意扣款，說明如下：(1)系爭工程第一次結算時並
    未扣款，嗣被告主張扣款，並提出第二次結算明細表內載扣
    除系爭工程款，惟因原告不同意扣款，故該第二次結算明細
    表表頭即載明「（暫編）」；(2)被告所提結算明細表（暫編
    ）固載有「本公司（原告）同意本結算數量無誤特此簽認。
    」，惟查原告係為「暫時」先就未爭議部分進行結算，並非
    同意扣款數量。
三、證據：提出綜合營造業登記證書影本一份、營利事業登記證
    影本一份、公司變更登記事項卡影本一份、工程契約（節本
    ）影本一份、採購投標須知影本一份、開標紀錄影本一份、
    招標公告影本一份、工程預算書詳細表及單價分析表（節本
    ）影本各一份、工程契約附件之詳細表及單價分析表（節本
    ）影本各一份、結算明細表影本一份、被告北區工程處函影
    本三份、原告函影本二份、設計公司函影本二份、協調會會
    議記錄影本一份、被告函影本二份、調解建議影本一份、調
    解不成立證明書影本一份為證，並聲請傳訊證人乙○○。
乙、被告方面：
一、聲明：(一)原告之訴及假執行之聲請均駁回；(二)如受不利判決
    ，請准被告提供擔保免受假執行。
二、陳述略稱：
  (一)系爭契約之「單價分析表」號數「150cmφ全套管基樁及
    鑽掘費」項第二欄之「280kg/㎝2水中混凝土」與號數「
    280kg/㎝2水中混凝土」乃係重複編列，兩者僅係一項工程
    ，並非兩項工程：
    (1)號數係號數項第二欄之細項，此為設計廠商根源公司
      編製時重複誤植所致，此不僅為原告所不否認，復為行政
      院公共工程委員會調解建議所明揭。
    (2)關於重複編列之原因，證人乙○○說明係因抄寫錯誤，將
      更細項之基本單價分析誤以為係單純之單價分析，故將二
      者均列在設計時之預算書內。
    (3)號數之「工料項目及說明」欄細分為工、料、耗損等五
      項，並非如原告所稱單純指材料而已，而前開材料係以m3
      為單位，如按每m3單價二千六百零三元計算，則計算該欄
      各項工、料後，每m3含工、料及耗損共計三千零二十八元
      ，此與號數「280kg/㎝水中混凝土」單價三千零二十八
      元相符。
    (4)就系爭工程施作需要而言，「280kg/cm2水中混凝土」亦
      僅在施作「150cmφ全套管基樁及鑽掘費」該項目時需澆
      築，其他施作項目根本無需使用，此見原告所提九十六年
      四月二日營建署函說明二自明。
    (5)系爭契約第七條第一款規定：「下列各項契約文件，如有
      不一致之情形時，優先順序如下：1.本契約條款‧‧；5.
      補充施工說明書‧‧；10.工程詳細表。」，故就契約效力
      言，補充施工說明書優於工程詳細表。而依系爭契約施工
      補充說明書第四章「全套管基樁」第15.１之規定：「全套
      管基樁及鑽掘之付款長度，應於工作完成後，自樁底量至
      樁頂面之總長度以平均每公尺計價，其已包括使用之人工
      、施工材料、機具與附帶設備等費用，以及依設計圖所示
      及甲方指示之鑽掘孔洞、鑽掘取出之材料處理、樁頭打除
      、套管之供給與打入、套管或薄鋼管之拔除運離等基樁鑽
      掘所須完成全部工作之一切費用。」，顯見「全套管基樁
      」之費用包含所有材料、設備、機具及相關之工作與勞務
      。從而可知號數「150㎝全套管基樁及鑽掘費」第二欄
      之「280kg/㎝2水中混凝土」係包含工、料。
    (6)就原告施作之實際狀況而言，系爭工程中「280kg/㎝2水
      中混凝土」部分，數量之計算並無爭議，故僅能就該項按
      實做數量計算一次，否則即為重複給價。
  (二)就前揭重複編列錯誤，兩造及設計廠商曾於九十五年十月十
    三日召開會議，原告主張設計廠商之意見為三方共識，兩造
    應受拘束云云，惟查：
    (1)設計廠商於該次會議中除表示係誤植外，另表示應將之編
      列為「280kg/cm2水中混凝土施工費」以一式計價云云，
      惟此僅係設計公司求善後彌縫之意見而已，蓋由證人乙○
      ○證詞顯見此應係重複編列，既為重複編列即不應將原第
      項之「280kg/cm2水中混凝土」解釋為「施工費」。
    (2)退步言之，如認設計廠商之意見為三方共識，被告應受拘
      束，則就設計廠商認號數「280kg/cm2水中混凝土」係
      指「施工費」部分，參諸「單價分析表」中「280kg/cm2
      水中混凝土」之單價，其與項「280kg/cm2 水中混凝土
      」之單價均同為三千零二十八元，則有關施工費部分，「
      單價分析表」號數共為三百二十六點一一元（117.91元
      ＋208.20＝326.11元），以本項施工共一千四百三十三㎡
      計，則該項工資亦僅四十六萬七千三百十六元（326.11元
      /㎡×1433㎡≒467,316元），亦非原告主張之四百九十三
      萬三千九百八十一元，故而原告請求超過四十六萬七千三
      百十六元部分，亦無理由。
  (三)行政院公共工程委員會調解建議雖稱：「廠商對於總價決標
    之案件，於投標時通常係審酌工程規模以估算標價，並於得
    標後配合業主之合約單價結構及標比調整單價後簽訂契約‧
    ‧，縱合約有重複編列，亦應重新編訂契約，在投標總額不
    變之情況下，將所有工項單價重新調整。」，惟其前提為總
    價承攬之情形，本件既係依實做數量結算，自無適用餘地。
  (四)原告於結算時就結果一億四千五百六十五萬七千四百二十三
    元（即扣除本件原告主張之四百九十三萬三千九百八十一元
    後所得金額）並無爭議，且亦於結算表用印確認表明「本公
    司同意本結算數量無誤特此簽認」，原告既已承認結算結果
    ，則除可證明本件確為單價分析表編製時之重複編列之錯誤
    外，另依禁反言原則，原告亦不得推翻前已承認之數量。
  (五)原告所提九十五年十月十三日會議記錄與被告所持有該日會
    議記錄內容不符，被告否認其真正。本件工程是實做實算，
    並非總價承攬，故重複編列的部分，不能給付二次，至於原
    告稱沒有編列的部分，實際上包含在內，不能算沒有編列。
    詳細表、單價分析表的工作項目是被告依據設計公司提供資
    料再交給原告，招標的時候就有這些項目。攤提金額是被告
    作業，但還是要根據底價與決標的金額比例去調整，影響到
    的是單價，但本件單價沒有受到影響，數量也依據原告施作
    的數量給付。
三、證據：提出行政院公共工程委員會調解建議案影本一份、被
    告函影本一份、行政院公共工程委員會函影本一份、工程契
    約書（節本）影本一份、施工補充說明書（節本）影本一份
    、結算明細表影本一份、被告北區工程處開會通知單影本一
    份、被告北區工程處函及會議記錄影本各一份、會議簽到簿
    影本一份、規劃設計契約書影本一份為證。
    理    由
一、程序方面：按訴狀送達後，原告不得將原訴變更或追加他訴
    ，但擴張或減縮應受判決事項之聲明者，不在此限，民事訴
    訟法第二百五十五條第一項第三款定有明文。本件原告原請
    求被告給付四百九十九萬八千七百九十元及法定遲延利息，
    嗣九十六年十一月六日具狀減縮訴之聲明，請求被告給付四
    百九十三萬三千九百八十一元及法定遲延利息，核屬減縮張
    應受判決事項之聲明，程序並無不合，應予准許。
二、原告主張意旨略以：(一)系爭契約並無重複編列「280kg/㎝2
    水中混凝土」之款項，被告以重複編列為由而扣除該部分工
    程款四百九十三萬三千九百八十一元並無理由；(二)若認定確
    屬重複編列，就原告已施作而未編列之工作，被告亦應合理
    調整第項「150cmφ 全套管基樁及鑽掘費」之單價，依實
    做實算給付上開費用，此為兩造協調會議之決議；(三)原告並
    未同意被告進行本件扣款，僅係同意先就兩造無爭議部分先
    行結算等語。
三、被告答辯意旨則以：(一)系爭契約重複編列「280kg/㎝2 水中
    混凝土」之款項，被告不能重複給價；(二)原告所稱已施作而
    未編列之工作，應屬編列範圍內工作，且縱認定有此未編列
    之施工費存在，金額亦僅為四十六萬七千三百十六元；(三)行
    政院公共工程委員會調解建議之前提為總價承攬，本件既係
    依實做數量結算，自無適用餘地；(四)原告已承認結算結果之
    數量，不得再為本件請求等語置辯。
四、兩造對於原告以一億二千八百九十五萬元得標，實做實算結
    算款項中因本件爭議之重複編列項目扣款四百九十三萬三千
    九百八十一元（此金額為被告答辯狀自認，原告引用該自認
    並減縮聲明）並無爭執，爭執重點在於：(一)原告是否已承認
    結算結果之數量，不得再為本件請求？(二)系爭契約是否重複
    編列「280kg/㎝2水中混凝土」之款項？若屬重複編列，原
    告是否得以另施作未編列之工作等理由，向被告請求給付？
    若得請求，數額為多少？爰就上揭爭點說明如后。
五、被告雖提出結算明細表影本一份（參本院卷第一二一頁），
    辯稱原告已同意結算明細表之數量，不得再為本件請求云云
    ，惟就該表形式觀之，表頭即已註明係「（暫編）、（扣款
    後結算金額）」，則誠如原告所主張，實係由原告就兩造間
    無爭議之款項先行領取，並不表示原告就本件請求已放棄主
    張，合先敘明。
六、系爭契約確實重複編列「280kg/㎝2 水中混凝土」之款項，
    然刪除重複編列項目而影響契約約定得標金額，非雙方當事
    人締約之真意，錯誤編列既出於被告委託之設計公司，被告
    不得請求原告承擔此部分損失：
  (一)關於系爭契約是否重複編列「280kg/㎝2水中混凝土」之款
    項，編列之設計公司承辦人即證人乙○○於本院九十七年二
    月十五日言詞辯論期日證稱：「‧‧‧當時我在作業的時候
    ，從二十一標獨立過來的時候，我有看錯。二十一標的ＣＤ
    ＥＦ匝道因為被告沒有取得路權，所以這部分作減帳，減帳
    後在九十、九十一年的時候，取得路權的徵收，重新再把這
    標裡面ＣＤＥＦ再獨立發包。我從原來的東西抄過來的時候
    ，有重複編列。從原來的標裡面抄過來的時候，因為原來的
    單價分析的細項裡面又有更細項的基本單價分析，但單價分
    析與基本單價分析都同樣列在預算書內，我都把他們當作單
    價分析，所以就抄錯了。數目部分，也就跟著算錯了。」（
    參本院卷第一四四頁），而兩造九十五年十月十三日數量計
    算疑義會議紀錄（參本院卷第一五一頁）內容亦顯示兩造均
    已認知設計公司確有重複編列之錯誤，足見系爭契約確實重
    複編列「280kg/㎝2水中混凝土」之款項，原告主張並無重
    複編列項目云云，顯非可採。
  (二)但另一方面，被告雖辯稱項目既屬重複編列，依實做實算不
    能重複給價云云，然查：
    (1)被告自承：「（問：詳細表、單價分析表的工作項目是原
      告自行編還是被告提供給原告？）是被告依據設計公司的
      提供的資料再交給原告，招標的時候就有這些項目。」（
      參本院卷第一二五頁），設計公司既係受被告委託編列項
      目而發生錯誤，被告就此錯誤具有可歸責之事由。
    (2)被告就本件爭議款項以項目重複編列為由扣款不予給付，
      然本件原告以一億二千八百九十五萬元得標，而系爭工程
      契約書所附詳細價目表係依得標總價與預算總價按比例分
      配編製而成，單價分析表的總價金就是得標的價金（參本
      院卷第一四五頁，證人乙○○之證言），若因重複編列項
      目而逕行刪除，實質上等於降低契約約定之得標金額，與
      系爭契約第五條約定工程總價一億二千八百九十五萬元之
      意旨不符，顯非雙方當事人締約之真意。
    (3)兩造發現此項重複計價之契約疑義後，於九十五年十月十
      三日召開數量計算疑義會議，兩造及設計公司三方面均派
      員出席（參本院卷第一五二頁），會議結論包括：應編
      列為「280kg/cm2水中混凝土施工費」（附註欄加記含樁
      頭打除、施工用水電、特密管吊放、孔底處理、工具耗損
      等項目）以「一式」計價，以符合實際施工項目；請承
      辦工務所依廠商投標時之公平原則及參考設計廠商之意見
      ，將本案「150㎝全套管基樁及鑽掘費」單價分析表之「
      280kg/cm2水中混凝土」疑義儘速報署核辦。其中之結
      論與前揭證人乙○○所言錯誤編列項目之情節不符，顯可
      疑係巧立名目以解決爭議，此並非正當，故依之結論報
      署核辦後，無法以之結論解決爭議，從而此會議結論並
      未變動兩造間法律關係，不足為兩造有利或不利之證明。
    (4)按民法第八十八條第一項規定：「意思表示之內容有錯誤
      ，或表意人若知其事情即不為意思表示者，表意人得將其
      意思表示撤銷之。但以其錯誤或不知事情，非由表意人自
      己之過失者為限。」，民法第九十條規定：「前二條之撤
      銷權，自意思表示後，經過一年而消滅。」。本件重複編
      列項目之意思表示錯誤，出自被告委託之設計公司，被告
      具有可歸責之事由，復未於一年內撤銷錯誤之意思表示，
      被告即應受拘束，原告既已完成全部工作並經被告驗收，
      縱原告實做一次之項目，卻實算二次款項，亦屬兩造契約
      之約定，被告依契約即應付款。至於被告得否就此項損害
      向設計公司另行求償，要屬另一問題，非本件所應審酌。
    (5)被告已自認因本件爭議之重複編列項目扣款四百九十三萬
      三千九百八十一元（參本院卷第一百頁），卻另行計算辯
      稱原告至多得請求四十六萬七千三百十六元施工費云云，
      欲利用所委託設計公司之錯誤，實質降低契約總價而藉以
      扣款獲取利益，此項辯解亦非可信。
  (三)綜上小結，系爭契約確實重複編列「280kg/㎝2水中混凝土
    」之款項，然重複編列之錯誤意思表示未經撤銷，被告仍應
    依約付款四百九十三萬三千九百八十一元，無從請求原告承
    擔此部分損失。
七、綜上所述，原告本於承攬契約之法律關係，請求被告應給付
    原告四百九十三萬三千九百八十一元，及自九十五年十一月
    二十五日起至清償日止按年息百分之五計算之利息，其請求
    為有理由，應予准許。兩造分別陳明願供擔保請准宣告假執
    行及免予假執行，經核並無不合，爰分別酌定擔保金額併准
    許之。
八、本件事證已明，兩造其餘攻擊防禦方法，於判決結果無影響
    ，故不一一論列，附此敘明。
九、據上論結，本件原告之訴為有理由，依民事訴訟法第七十八
    條、第三百九十條第二項、第三百九十二條第二項，判決如
    主文。
中    華    民    國    97    年    4     月    11    日
                  民事第一庭    法  官  文衍正
以上正本係照原本作成
如對本判決上訴，須於判決送達後20日內向本院提出上訴狀
中    華    民    國    97    年    4     月    11    日
                                書記官  顏  葶


司法院資訊處製作；財團法人民間司法改革基金會備份。
